【裁判字號】    97,交上訴,1153
【裁判日期】    970723
【裁判案由】    業務過失致死等
【裁判全文】
臺灣高等法院臺中分院刑事判決      97年度交上訴字第1153號
上  訴  人  臺灣臺中地方法院檢察署檢察官
被      告  乙○○
選任辯護人  張啟富律師
上列上訴人因被告業務過失致死等案件，不服臺灣臺中地方法院
96年度交訴字第152號中華民國97年3月31日第一審判決（起訴案
號：臺灣臺中地方法院檢察署96年度偵字第2680號），提起上訴
，本院判決如下：
    主    文
上訴駁回。
    理    由
一、公訴意旨略以：被告乙○○為通億通運股份有限公司之司機
    ，係從事駕駛業務之人。被告於民國95年5月9日22時許，駕
    駛車牌197-GC號營業聯結車（曳引69－KX號拖車），沿國道
    三號公路由南往北方向行駛，原應注意汽車行進中，大型車
    輛應行駛於外側車道，且汽車在行駛途中，不得驟然或任意
    變換車道，如欲超越前車或任意變換車道時，應先顯示方向
    燈告知前後車輛，並保持安全距離及間隔，方得超越或變換
    車道。而依當時情形並無不能注意之情事，竟疏於注意及此
    ，致與行駛於後方中線車道，由被害人廖訓德所駕駛之車牌
    5P－1785號自小貨車發生碰撞。不料被告肇事後並未下車對
    被害人施以救護，反而駕車逃逸，致被害人顱腦損傷導致外
    傷性休克而死亡。因認被告涉有刑法第276條第2項業務過失
    致死及同法第185條之4肇事逃逸等罪嫌。
二、按犯罪事實應依證據認定之，無證據不得認定犯罪事實；又
    不能證明被告犯罪或其行為不罰者，應諭知無罪之判決，刑
    事訴訟法第154條第2項第301條第1項分別定有明文。又所
    謂認定犯罪事實之證據，係指足以認定被告確有犯罪行為之
    積極證據而言，該項證據自須適合於被告犯罪事實之認定，
    始得採為斷罪之資料；且如未能發現相當確實證據，或證據
    不足以證明，自不能以推測或擬制之方法，以為裁判之基礎
    ；而認定犯罪事實所憑之證據，雖不以直接證據為限，間接
    證據亦包括在內，然而無論直接證據或間接證據，其為訴訟
    上之證明，須於通常一般人均不致有所懷疑，而得確信其為
    真實之程度者，始得據為有罪之認定，倘其證明尚未達到此
    一程度，而有合理之懷疑存在時，即難遽採為不利被告之認
    定（最高法院76年台上字第4986號判例參照）。另刑事訴訟
    法第161條第1項規定：檢察官就被告犯罪事實，應負舉證責
    任，並指出證明之方法。因此，檢察官對於起訴之犯罪事實
    ，應負提出證據及說服之實質舉證責任。倘其所提出之證據
    ，不足為被告有罪之積極證明，或其指出證明之方法，無從
    說服法院以形成被告有罪之心證，基於無罪推定之原則，自
    不能為被告有罪之判決。又刑法第185條之4肇事致人死傷逃
    逸罪，係以處罰肇事後逃逸之駕駛人為目的，俾促使駕駛人
    於肇事後能對被害人即時救護，以減少死傷，其逃逸既係在
    肇事行為發生後，顯屬為規避責任之另行起意行為，故此項
    罪責是否成立，主觀上應以有無肇事逃逸之犯意為斷，與肇
    事行為之故意或過失無涉。
三、公訴人認被告涉犯上開罪嫌，無非係以被害人廖訓德駕駛之
    自小貨車於發生車禍後，係停放於北上之中線車道，撞擊後
    掉落之玻璃碎片、散落物及被告之營業聯結車後方鐵製橫桿
    ，亦均掉落在北上之中線車道上，顯見被告與被害人發生碰
    撞位置為北上中線車道；再依現場遺留自被害人自小貨車起
    往北延伸達45.2公尺之煞車痕跡顯示，足認被告當時係未保
    持安全間隔而變換至中線車道，致行駛於中線後方之被害人
    反應不及而追撞。又依被告營業聯結車遭撞擊之力道及車損
    情形嚴重，被告當時應知與後方之自小貨車發生碰撞。另本
    件車禍被害人因此受傷死亡，亦經臺灣臺中地方法院檢察署
    檢察官督同檢驗員相驗屬實，製有該署之相驗筆錄、相驗屍
    體證明書、驗斷書在卷可憑，為其主要論據。然訊據被告堅
    決否認有何犯行，辯稱：並不知道發生事故，因行駛中曾聽
    到「碰！」的一聲，以為爆胎，就慢慢行駛到路邊停車，下
    車察看，發現車子沒有爆胎，以為煞車系統損壞，就將車開
    走，並無過失責任，亦無肇事逃逸之犯意等語。經查：
  (一)關於過失致死部分：
    １、被告為通億通運股份有限公司之司機，係從事駕駛業務
        之人，並於95年5月9日22時許，駕駛車牌197-GC號營業
        聯結車，沿國道三號公路由南往北方向行駛，與被害人
        廖川德所駕駛之車牌5P－1785號自小貨車發生碰撞，被
        害人因顱腦損傷導致外傷性休克而死亡等事實，業經證
        人即被害人家屬丙○○於檢察官相驗訊問時證述其父親
        即被害人因本件車禍而發生死亡之結果等情明確，並有
        道路交通事故現場圖、道路交通事故調查報告表(一)(二)、
        現場照片57張在卷可稽(見警卷第1宗第8、9、17至21頁
        ，警卷第2宗第33至38頁、相驗卷第76至80、82頁)。又
        被害人確因本件車禍所生顱腦損傷導致外傷性休克而死
        亡等情，亦經臺灣臺中地方法院檢察署檢察官督同檢驗
        員相驗屬實，並製有相驗筆錄、驗斷書、相驗屍體證明
        書及相驗照片存卷足參（見相驗卷第15至17、76至80、
        82頁），此部分之事實應可認定。
    ２、員警係以事發現場所遺留之車輛後方護欄角鐵，經調閱
        事發當時附近名間收費站北上車道之錄影畫面，過濾並
        逐一查訪後，通知被告駕駛車輛至國道公路警察局第七
        警察隊比對後方護欄角鐵吻合後，再刮除被告駕駛車輛
        之車漆與被害人駕駛車輛車漆比對，因而得知被告所駕
        駛車輛為肇事車輛等情，業據證人即承辦員警彭仁忠、
        吳榮明結證綦詳（見原審卷第103、104頁），復有收費
        站錄影畫面 8張、被告駕駛聯結車照片16張、被害人駕
        駛車輛照片12張、現場遺留鐵架照片4張在卷可參(見警
        卷第1宗第8至16、20、21頁，警卷第2宗第37、38頁)。
        惟上揭證詞及證物，僅能證明被告所駕駛車輛確有與被
        害人所駕駛車輛發生碰撞之事實，至於該碰撞是否確因
        被告不當超車或變換車道所致，尚不能證明。
    ３、本件事故發生後，因被害人所駕駛之車輛停於中間車道
        ，致後方其他車輛，因夜間視線不佳，而陸續發生追撞
        ，但無人目睹本件車輛發生之經過等情，業據證人即後
        方追撞車輛駕駛或乘客陳玄皓、鍾宜斌、林真如、邱瓊
        緯等人於警詢時證述甚詳（見警卷第2宗第4至14頁）。
        觀諸前揭證人之指證，僅知被害人車輛停留於中間車道
        ，四周並無發現任何可疑車輛，且均無親眼目睹肇事經
        過，故就肇事經過及原因，仍無以證明。
    ４、由上揭證人陳玄皓、鍾宜斌、林真如、彭仁忠、吳榮明
        等證述，參諸被害人駕駛之車輛及現場遺留被告車輛之
        護欄角鐵均係掉落在中間車道，堪認然兩車撞擊之地點
        ，應在中間車道，此經臺灣省臺中縣區車輛行車事故鑑
        定委員會鑑定，亦認定「兩車確有發生碰撞，兩車應在
        中線車道肇事」，有該委員會95年9月6日中縣鑑字第09
        55502883號函在卷可憑（見相驗卷第2宗第43頁)，是被
        告辯稱其行駛在外側車道，固不足取。惟該鑑定結果僅
        認定：被告駕駛之聯結車或有可能變換車道遭被害人之
        車輛撞上？或有可能於後方被害人車輛駛近時，驟然煞
        車減速而遭被害人車輛撞上？並說明被告有違反道路交
        通管理處罰條例第62條第 1項肇事逃逸之規定，故此項
        鑑定報告亦無法明確指出肇事之原因。況除上開二種情
        形外，亦有被告單純駕車在前行駛，遭未注意車前狀況
        並保持安全距離之被害人自後追撞之合理可能性存在，
        自難單執不利於被告之懷疑，遽認被告有過失肇事之責
        任。
    ５、認定犯罪事實應依證據，為刑事訴訟法所明定，故被告
        否認犯罪事實所持之辯解，縱屬不能成立，仍非有積極
        證據足以證明其犯罪行為，不能遽為有罪之認定，亦不
        能以推測或擬制之方法，以為裁判基礎 (最高法院30年
        上字第1831號判例、80年度台上字第 574號、84年度台
        上字第2677號判決要旨參照）。查被告所駕駛車輛之後
        車板（即曳引69－KX號拖車最末端之後車斗板）留有被
        害人所駕駛自小貨車之藍色漆痕數處，右後方向燈座（
        即檢察官上訴書所指右後車輪擋泥板）上遺留玻璃碎片
        及藍色車漆，車尾之護欄角鐵則遺留現場，而被害人所
        駕自小貨車之車頭則擠壓變形，車頭頂面遺留多處被告
        車輛之黃色漆痕，車廂部分尚屬完好，均不見該二車輛
        之側面遺留有他方之漆痕等情，有相關照片在卷可憑（
        見警卷第1宗第10至16頁、警卷第2宗第28、33至36頁）
        ，參諸現場圖及現場照片，並無任何斜向之煞車痕，足
        見本件車禍並無側邊碰撞，亦非在超車或變換車道時所
        發生，堪認係被害人駕車在中線車道，未注意同向在前
        行駛之被告車輛，且未保持適當之安全距離，自後正向
        追撞被告所駕駛車輛曳引69－KX號拖車之末端，不因被
        害人所駕駛自小貨車之車頭潰縮毀損之情形呈現注音符
        號「ㄟ」字型，即認係先發生側撞。檢察官上訴意旨認
        被告所駕駛之聯結車原本係行駛於中線車道欲由左向右
        變換至外側車道，因未保持安全距離及間隔，被告聯結
        車之右後方先擦撞到被害人所駕駛自小貨車左前輪側邊
        ，之後被害人因突遇前方狀況而緊急煞車，且在最後一
        刻將車輛轉往中線車道方向前進，欲閃避被告變換車道
        之行為，然因閃避不及，於同一時間遭正在不當變換車
        道之被告車輛所撞擊，核與前揭明顯之卷證不符，所云
        被告不當超車或變換車道，亦無實據，自難遽論在前行
        駛之被告，有過失肇事之行為。更不得執被告所辯行駛
        在外側車道乙節不可採信，即執被告單純行駛在中間車
        道之違規定事由，以推測或擬制之方法，認定被告有不
        當超車或變換車道之過失。至被告雖於原審第 1次準備
        程序期日，就檢察官起訴之犯罪事實為認罪之表示，惟
        緊接由辯護人陳述，請求待被害人家屬到庭，進行認罪
        協商（見原審卷第24、25頁），顯見該認罪係為進行認
        罪協商而為之陳述，依刑事訴訟法第455條之7規定意旨
        ，不得於本案採為對被告不利之證據，是本院自不得執
        該認罪之陳述，為被告有犯罪行為之認定。
  (二)關於肇事逃逸部分：
    １、本件被告駕駛車輛與被害人之車輛發生碰撞後，被告並
        未停留現場，而駕車駛離現場，為被告所不爭執。然參
        之首揭說明，肇事逃逸之犯行，既係行為人於肇事後，
        為規避責任，乃另行起意之行為，則其所為，除客觀上
        肇事逃逸之犯行外，尚須主觀上有另行起意之肇事逃逸
        犯意甚明。查本件車禍撞擊部位係在被害人車輛前方及
        被告車輛後方，業如前述。而被告所駕駛之車輛，車長
        共約14.625公尺，業據被告陳明在卷，復為公訴人所不
        爭執，故上揭約15公尺之車長，且聯結車頭曳引拖車在
        高速公路行駛，必定產生相當之震動與極大之聲音，則
        在後方遭受撞擊時，被告就肇事之事實能否有所聞見？
        即非無疑。
    ２、被告雖自承於行車途中，有聽到「碰」的聲音，惟同時
        說明其處置之方式係慢慢煞車，約距800公尺至1公里處
        ，停止在路邊察看是否爆胎，因未發現有爆胎之情形，
        乃再繼續行駛等語。此由一般駕駛人在車輛高速行駛中
        ，如懷疑發生爆胎，通常應慢慢減速，再停靠路邊察看
        ，如緊急踏踩煞車到底，恐將發生車身偏斜，方向失去
        控制，增加碰撞他車或行人危險。參諸被告為職業駕駛
        人，就上開緊急應變之方式，應有相當之認識，其駕駛
        聯結車頭曳引拖車在高速公路快速行駛，煞停距離本較
        一般車輛為長，如急速煞車，亦有因車身偏斜，失去控
        制，以致翻覆之可能，則被告上開所述處置方式，應屬
        合理可信，自難以被告有聽到「碰」的聲音，即臆測其
        必知後方已遭他車追撞。
    ３、被告所駕駛之車輛逾14公尺，以一般人檢查車輛輪胎是
        否爆胎，大多均站於車旁兩側查看，不見得會繞行至車
        尾，且針對爆胎之懷疑，亦僅會透過目視輪胎是否外觀
        上有明顯破裂或洩氣凹陷之情況。又本件事故發生當時
        係夜間，且該路段無照明，有道路交通事故調查報告表
        (一)在卷可憑（見警卷第2宗第24頁)，則被告下車察看時
        ，應無法目睹後方約距800公尺至1公里處，有無車禍事
        故發生，故被告辯稱聽聞「碰」的聲音後，下車檢查輪
        胎未爆胎，僅見後方來車快速駛過，未見有何異樣，乃
        再繼續行駛等語，尚難認與常情有悖。
    ４、被告車輛後方集水管歪斜，且以白色繩索捆綁乙節，固
        有被告車輛照片可證（見相驗卷第78頁）。被告就此說
        明係其於事發翌日（即95年5月10日）上午6時許，欲出
        門時，方發現集水管有歪斜現象，而自行以布條捆綁等
        語。經查，被告捆綁之處，僅在集水管之一側，另一側
        則無明顯斷裂痕跡，故縱因車尾遭碰撞致集水管歪斜，
        其歪斜程度應尚未致集水管斷裂端直接拖地，否則倘斷
        裂端直接拖地，以集水管係鐵製材質，拖地在高速公路
        快速行駛，必會發生巨大聲響，甚至因摩擦生出火花，
        不僅身為駕駛之被告會有所聽聞，其餘用路人亦可能察
        覺。是該集水管歪斜之程度，應尚不至於使被告察覺發
        生肇事之情形，亦難為被告不利之認定。
四、綜上所述，由卷內資料僅能判斷本件被告與被害人確有發生
    碰撞，且被害人因而死亡，惟檢察官所提之證據，均不足證
    明本件車禍發生之原因，且無法排除被告係遭後方被害人所
    駕駛車輛追撞之可能性，不能遽認被告有過失肇事之責任。
    另就肇事逃逸部分，被告固有肇事逃逸之客觀行為，且有聽
    聞異聲而下車察看之舉止，然被告既係基於可能係爆胎之懷
    疑而下車，且在發現未爆胎後，即基此認知駕車駛離現場，
    尚難認有肇事逃逸之主觀犯意。是本件公訴人所舉之證據，
    既未達一般人均不致有所懷疑，而得確信被告有業務過失致
    死及肇事逃逸之真實程度，無從說服本院以形成被告有罪之
    心證；且本院在得依或應依職權調查證據之範圍內，復查無
    其他積極證據足以證明被告確有公訴人所指上開犯行，則本
    件要屬不能證明被告犯罪。原審因而為被告無罪之諭知，並
    無不合，檢察官上訴意旨，指摘原判決不當，為無理由，應
    予駁回。
五、據上論斷，應依刑事訴訟法第368條，判決如主文。
本案經檢察官甲○○到庭執行職務。
中    華    民    國    97    年    7     月    23    日
            刑事第六庭    審判長法  官  李  文  雄
                                法  官  林  靜  芬
                                法  官  張  恩  賜
以上正本證明與原本無異。
如不服本判決應於收受本判決後10日內向本院提出上訴書狀，其
未敘述上訴理由者，並得於提起上訴後10日內向本院補提理由書
狀（均須按他造當事人之人數附繕本）「切勿逕送上級法院」。
                                書記官  陳  如  慧
中    華    民    國    97    年    7     月    23    日


司法院資訊處製作；財團法人民間司法改革基金會備份。
